【裁判字號】    96,訴,9562
【裁判日期】    970430
【裁判案由】    債務人異議之訴
【裁判全文】
臺灣臺北地方法院民事判決              96年度訴字第9562號
原      告  甲○○
訴訟代理人  林衍鋒律師
被      告  元隆汽車股份有限公司
法定代理人  乙○○
訴訟代理人  許朝財律師
上列當事人間債務人異議之訴事件，本院於民國97年4月11日言
詞辯論終結，判決如下：
    主  文
本院九十六年度執字第七四０六二號損害賠償強制執行事件所為
之強制執行程序應予撤銷。
訴訟費用由被告負擔。
    事實及理由
一、原告起訴主張：
  （一）原告之妻張旺（已於民國87年12月11日死亡）前曾擔任
        訴外人尤惠萍任職於被告公司期間之人事保證人，惟均
        未告知原告，嗣被告公司於96年10月16日聲請強制執行
        原告之財產，主張：「被告公司執有張旺連帶保證尤惠
        萍在職期間之人事保證書，殊料，尤惠萍於任職被告公
        司期間，利用職務便利，挪用公款新臺幣（下同）125
        萬3916元，迭經被告公司催告，均置之不理，頃聞張旺
        已於87年12月11日死亡，因原告為張旺之法定繼承人，
        卻未聲明拋棄繼承或限定繼承。為此，爰依民法第1147
        條、第1153條及強制執行法第4條、第4條之2等規定，
        就原告所有不動產予以查封拍賣，及函請原告最新投保
        單位就每月應領薪津1/3範圍內予以扣押，並逕交被告
        公司收取」等語，並提出臺灣桃園地方法院（下稱桃園
        地院）87年8月12日桃院華民執四字第8408號債權憑證
        為憑。
  （二）按時效中斷者，中斷之事由終止時，重行起算；經確定
        判決或其他與確定判決有同一效力之執行名義所確定之
        請求權，其原有消滅時效期間不滿5年者，因中斷而重
        行起算之時效期間為5年；時效完成後，債務人得拒絕
        給付；僱用人對保證人之請求權，因2年間不行使而消
        滅，民法第137條第1項、第3項、第144條第1項及第756
        條之8分別定有明文。經查，被告公司於87年8月12日取
        得桃園地院核發之桃院華民執四字第8408號債權憑證，
        卻遲至96年10月16日始聲請強制執行原告所有之財產，
        被告公司自87年8月12日起至96年10月16日止，未曾聲
        請強制執行張旺所有之財產，是依上開規定，被告公司
        於96年10月16日聲請強制執行原告所有之財產時，業已
        罹於5年之消滅時效，原告自得拒絕給付。
  （三）次按債權人向連帶債務人中之一人免除債務，而無消滅
        全部債務之意思表示者，除該債務人應分擔之部分外，
        他債務人仍不免其責任，前項規定，於連帶債務人中之
        一人消滅時效已完成者，準用之，民法第276條定有明
        文。準此，連帶債務人中之一人消滅時效已完成者，除
        該債務人應分擔部分外，他債務人仍不免其責任，蓋連
        帶之債務既屬多數獨立之債，其發生原因非必同一，各
        債務之消滅時效起算點亦非必一致，時效之中斷或不完
        成更屬個別進行，債務人中之一人消滅時效已完成者，
        就全部債務，得拒絕給付，至於他債務人則不受影響。
        。經查，被告公司於87年8月12日取得桃園地院核發之
        桃院華民執四字第8408號債權憑證，卻遲至96年10月16
        日始聲請強制執行原告所有之財產，被告公司未曾聲請
        強制執行張旺所有之財產，已罹於5年延長時效期間，
        是原告自得主張時效完成，拒絕給付被告公司請求賠償
        之金額，縱被告公司於96年10月16日聲請強制執行原告
        所有之財產前，曾分別於88年12月間、91年7月12日、
        92年7月間、93年4月5日及93年9月20日對訴外人即保證
        人張嘉容、洪明進之薪津債權聲請強制執行，致被告公
        司就其2人之請求權時效中斷，惟依上開規定，原告仍
        得主張時效完成，拒絕給付被告公司請求賠償之金額。
  （四）復按執行名義成立後，如有消滅或妨礙債權人請求之事
        由發生，債務人得於強制執行程序終結前，向執行法院
        對債權人提起異議之訴，強制執行法第14條第1項前段
        定有明文。經查，被告公司於87年8月12日即已取得臺
        灣桃園地方法院所核發之桃院華民執四字第8408號債權
        憑證，卻遲至96年10月16日始具狀聲請強制執行原告甲
        ○○所有之財產，被告公司自87年8月12日起至96年10
        月16日止，亦未曾聲請強制執行張旺所有之財產，是原
        告自得主張時效完成，拒絕給付被告公司請求賠償之金
        額，爰依法提起本件訴訟，請求撤銷鈞院96年度執字第
        74062號強制執行程序。並聲明：如主文所示。
  （五）就被告答辯之陳述：
      1.被告雖辯稱其曾於87年8月12日、88年、90年、91年、
        93年及95年間對債務人張旺等人聲請強制執行，故無消
        滅時效情事發生云云，恐有誤會，蓋張旺既已於87年12
        月11日死亡，被告公司縱於88年、90年、91年、93年及
        95年間有對張旺聲請強制執行（惟原告仍否認之），該
        強制執行程序亦屬無效，尚不生時效中斷問題，是以，
        被告公司對債務人張旺基於人事保證契約之請求權，自
        87年8月12日取得債權憑證時起，迄今已逾5年時效期間
        ，原告自得拒絕給付。
      2.按僱用人對保證人之請求權，因2年間不行使而消滅，
        民法第756條之8定有明文，此項規定於民法債編修正施
        行前成立之人事保證，亦適用之，民法債編施行法第35
        條亦定有明文。經查：
      (1)被告公司係執桃園地院84年8月12日桃院華民執四字第
        8408號債權憑證，對原告聲請強制執行，而上開債權憑
        證所依據之執行名義為桃園地院84年訴字第871號民事
        確定判決，依該判決載明：「本件被告尤惠萍故意侵占
        原告公司（即元隆公司）款項，自應負損害賠償責任；
        又被告張嘉容、張旺、洪明進為被告尤惠萍之連帶保證
        人，依保證契約自應負連帶賠償責任」等語，足徵被告
        公司未曾於桃園地院84年訴第871號損害賠償事件中主
        張不當得利，被告辯稱其得對訴外人尤惠萍主張侵權行
        為損害賠償請求權及不當得利返還請求權云云，業已逾
        越桃園地院84年訴字第871號確定判決效力範圍。
      (2)又訴外人尤惠萍實際侵占被告公司款項日期，應於84年
        8月7日以前，迄今，已逾12年餘，縱被告公司基於保證
        契約，對債務人張旺仍存在不當得利返還請求權（惟原
        告否認之），因不當得利請求權已逾民法第756條之8所
        規定之2年時效，原告亦得拒絕給付，被告辯稱其得對
        尤惠萍主張侵權行為損害賠償請求權及不當得利返還請
        求權，原告之被繼承人張旺亦應連帶負責，而返還不當
        得利之請求權時效為15年，則被告對原告之請求權尚未
        罹於時效而消滅，且對於主債務人強制執行之效力及於
        保證人云云，殊無可採。
二、被告抗辯稱：
  （一）依民法第129條第2項第5款規定，聲請強制執行為時效
        消滅中斷之事由，被告於87年8月12日執行訴外人尤惠
        萍、張嘉容、張旺、洪明進等人之財產，因債務人無財
        產可供執行致未能執行，而取得桃園地院債權憑證，嗣
        被告分別於88、90、91、93及95年間持上開債權憑證對
        訴外人尤惠萍、張嘉容、張旺、洪明進等人之財產聲請
        強制執行，復於89年4月13日就訴外人張嘉容薪津債權
        聲請執行，於92年9月22日就張嘉容、洪明進等人薪津
        債權聲請執行，但均未獲受償，被告之債權並無時效消
        滅之情事。
  （二）張旺係擔任訴外人尤惠萍之職務保證人，簽立保證書約
        定「保證被保險人尤惠萍於在職期間，因承辦貴公司（
        即被告公司）之汽車或其他業務，所收之款項或物品，
        因被保證人之故意或過失，致  貴公司所受之一切損失
        ，保證人願與被保證人負連帶清償之責」，而訴外人尤
        惠萍自83年9月29日起至84年8月7日止，於任職期間侵
        占被告公司125萬9078元，被告得對訴外人尤惠萍主張
        侵權行為之損害賠償請求權及不當得利返還請求權，原
        告之被繼承人張旺亦應連帶負責，而不當得利返還請求
        權之時效為15年，則被告對原告之請求權時效尚未消滅
        等語。並聲明：原告之訴駁回。
三、兩造不爭執之事項：
  （一）原告之被繼承人張旺（已於87年12月11日死亡）與訴外
        人張嘉容、洪明進等人均係訴外人尤惠萍之職務保證人
        ，張旺於83年12月16日與被告公司簽訂保證契約，保證
        訴外人尤惠萍任職被告公司期間，承辦被告公司之汽車
        或其他業務，所收之款項或物品，因訴外人尤惠萍之故
        意或過失，致被告公司所受一切損失，願與訴外人尤惠
        萍負連帶清償之責。
  （二）訴外人尤惠萍於任職被告公司期間（83年9月29日起至
        84年8月7日止），業務侵占所持有被告公司款項共計12
        5萬9078元，被告公司即依侵權行為及職務保證契約之
        法律關係，請求訴外人尤惠萍、張旺、張嘉容、洪明進
        連帶給付125萬9078元及其法定遲延利息，經桃園地院
        於85年5月8日以84年度訴字第871號民事判決勝訴確定
        在案。
  （三）被告公司於87年間以上開民事確定判決為執行名義，向
        桃園地院聲請強制執行訴外人尤惠萍、張旺、張嘉容、
        洪明進等人之財產，但因無財產可供執行，致未能執行
        ，經桃園地院於87年8月12日核發桃院華民執四字第840
        8 號債權憑證，嗣被告公司分別於88、89、90、91、92
        、93、95及96年間，以上開債權憑證為執行名義向法院
        聲請強制執行（桃園地院88年度執字第19780號、89年
        度執字第21936號、90年度執字第3663號、91年度執字
        第12865號、92年度執字第21154號、93年度執字第9213
        號、93年度執字第24082號、95年度執字第36302號、板
        橋地院89年度執字第21936號、本院96年度執字第74062
        號）。
四、本件爭點為：
  （一）被告公司向主債務人尤惠萍聲請強制執行，是否發生中
        斷時效之效力而及於原告？
  （二）原告以時效完成為由提起債務人異議之訴，有無理由？
五、得心證之理由：
  （一）被告公司向主債務人尤惠萍聲請強制執行，是否發生中
        斷時效之效力而及於原告？
      1.按稱人事保證者，謂當事人約定，一方於他方之受僱人
        將來因職務上之行為而應對他方為損害賠償時，由其代
        負賠償責任之契約，前項契約，應以書面為之，88年4
        月21日增訂公布，89年5月5日施行之民法第756條之1定
        有明文，揆其立法理由謂：「本條規定人事保證之意義
        ，一般所稱之人事保證，或稱職務保證，乃係就僱傭或
        其他職務關係中將來可能發生之債務所為具有繼續性與
        專屬性，而獨立負擔損害賠償責任之一種特殊保證，惟
        仍係就受僱人之行為而代負損害賠償責任，為免人事保
        證之保證人負過重之責任，爰明定其責任範圍為他方受
        僱人將來因職務之行為而應負之損害賠償責任，惟不及
        於僱用人對於受僱人之求償權，亦不及於非損害賠償債
        務，如受僱人因故逃匿而代為搜尋是」，故人事保證所
        保證之對象，為受僱人職務上行為所生之損害賠償債務
        ，亦即就受僱人之損害賠償債務代負履行責任，如性質
        上非為損害賠償之債務，即非在保證範圍之內。
      2.經查，原告之被繼承人張旺與訴外人張嘉容於83年12月
        16日，為訴外人尤惠萍任職被告公司簽立之保證書，其
        內容為：「連帶保證人張嘉容、張旺，今向元隆公司，
        保證被保證人尤惠萍，於其在職期間，因承辦貴公司之
        汽車或其他業務，所收取之款項或物品，因被保證人之
        故意或過失，致貴公司所受之一切損失，保證人願與被
        保證人負連帶清償之責...」，核其性質應屬人事保證
        ，而依民法債編施行法第35條規定：「新增第24節之1
        之規定，除第756條之2第2項外，於民法債編修正施行
        前成立之人事保證，亦適用之」，本件人事保證契約係
        於83年12月16日訂立，即係於89年5月5日民法債編施行
        前所成立之人事保證契約，除民法第756條之2第2項外
        ，自應適用新增第24節之1之規定，則新增民法債編第
        756條之8規定：「僱用人對保證人之請求權，因2年間
        不行使而消滅」，於本件人事保證契約亦適用之。
      3.次按「因起訴而中斷之時效，自受確定判決，或因其他
        方法訴訟終結時，重行起算。經確定判決或其他與確定
        判決有同一效力之執行名義所確定之請求權，其原有消
        滅時效期間不滿5年者，因中斷而重行起算之時效期間
        為5年」，民法第137條第2項、第3項定有明文。本件被
        告於84年間依侵權行為、職務保證契約之法律關係，對
        訴外人尤惠萍、張旺、張嘉容、洪明進訴請負連帶損害
        賠償之責，經桃園地院於85年3月27日以84年度訴字第
        871號判決被告勝訴，並於同年5月8日確定在案乙節，
        有上開民事判決暨確定證明書各乙份在卷可稽（見本院
        卷第21至25頁），是上開確定判決所確定被告對張旺之
        請求權即為本件職務保證（或人事保證）契約請求權甚
        明，依前開規定，時效應自85年5月8日重行起算，且因
        該項請求權原有時效為2年，故因中斷而重行起算之時
        效延長為5年，被告辯稱該項請求權之時效為15年云云
        ，不足採取。
      4.復按「向主債務人請求履行，及為其他中斷時效之行為
        ，對保證人亦生效力」，民法第747條定有明文，民法
        債編人事保證一節，並無關於中斷時效之規定，故依89
        年5月5日施行之民法第756條之9規定：「人事保證，除
        本節有規定者外，準用關於保證之規定」，準此，向主
        債務人請求履行及為其他中斷時效之行為，對於保證人
        亦生效力，亦即對保證人之消滅時效生中斷事由之效力
        ，此乃規範主債務與保證債務間之關係。又按「消滅時
        效，因起訴而中斷；開始執行行為或聲請強制執行，與
        起訴有同一效力；時效中斷者，自中斷之事由終止時，
        重行起算」，民法第129條第1項第1款、第2項第5款、
        第137條第1項分別定有明文。是聲請強制執行雖可發生
        中斷時效之效力，惟於該強制執行事件終結時，中斷之
        時效應重行起算，而執行法院依強制執行法第27條規定
        ，於債務人無財產可供執行，或雖有財產經強制執行後
        所得數額仍不足清償債務時，發給債權人債權憑證，亦
        為執行程序終結之原因之一，其因開始執行而中斷之時
        效，即應由此重行起算。經查：
      (1)原告之被繼承人張旺業於87年12月11日死亡，原告為其
        繼承人乙節，有戶籍謄本乙份在卷可憑（見本院卷第10
        頁），而原告並未聲明限定繼承或拋棄繼承，為兩造所
        不爭，桃園地院84年度訴字第871號民事判決張旺與訴
        外人尤惠萍、張嘉容、洪明進應連帶給付被告125萬391
        6元及其法定遲延利息部分，業於85年5月8日確定在案
        ，已如前述，則依民法第1148條之規定，原告應自87年
        12月11日張旺死亡時起，承受被繼承人張旺財產上之一
        切權利、義務，是原告對於被告公司負有清償系爭人事
        保證債務之責任。
      (2)被告公司於取得桃園地院84年度訴字第871號民事確定
        判決後，以之為執行名義向桃園地院聲請強制執行主債
        務人尤惠萍及保證人張旺、張嘉容、洪明進等人之財產
        ，但因無財產可供執行，致未能執行，經桃園地院於87
        年8月12日核發桃院華民執四字第8408號債權憑證，依
        民法第137條第1項規定，因聲請強制執行時效中斷者，
        自中斷之事由終止（即87年8月12日）時重行起算，是
        被告至遲應於92年8月12日前，再向原告或主債務人尤
        惠萍聲請強制執行，始可對原告發生中斷時效之效力，
        惟被告公司遲於93年4月7日、同年9月20日、95年10月
        14日始再向桃園地院聲請強制執行主債務人尤惠萍之財
        產並換發債權憑證（93年度執字第9213號、93年度執字
        第24082號、95年度執字第36302號），期間均未曾對原
        告聲請強制執行，經本院依職權調閱上開執行卷證核閱
        無訛，且為兩造所不爭執，則原告主張業已罹於5年之
        消滅時效期間，自得拒絕給付等語，核屬有據。
      (3)至於被告公司分別於88年12月13日、89年11月30日、90
        年3月6日、91年7月22日及92年7月間向法院聲請強制執
        行訴外人張嘉容、洪明進之財產並換發債權憑證（桃園
        地院88年度執字第19780號、90年度執字第3663號、91
        年度執字第12865號、92年度執字第21154號、板橋地院
        89年度執字第21936號）部分，固經本院調閱上開卷證
        查明屬實，惟訴外人張嘉容、洪明進均非系爭人事保證
        契約之主債務人，依民法第756條之9準用第747條之規
        定，對於原告自不發生時效中斷之效力，是被告辯稱其
        對保證人張嘉容、洪明進聲請強制執行所生中斷時效之
        效力，亦及於原告云云，尚難採取。
      5.綜上，被告公司於93年4月7日、同年9月20日及95年10
        月14日向主債務人尤惠萍聲請強制執行，其請求權已罹
        於5年之時效而消滅，被告辯稱已發生中斷時效之效力
        而及於原告云云，為無可採。
  （二）原告以時效完成為由提起債務人異議之訴，有無理由？
      1.按「執行名義成立後，如有消滅或妨礙債權人請求之事
        由發生，債務人得於強制執行程序終結前，向執行法院
        對債權人提起異議之訴。如以裁判為執行名義時，其為
        異議原因之事實發生在前訴訟言詞辯論終結後者，亦得
        主張之」，強制執行法第14條第1項定有明文。準此，
        提起債務人異議之訴，債務人祇須主張消滅或妨礙債權
        人請求之事由，係發生於該具既判力之原執行名義成立
        之後者，即得為之。又消滅時效完成後，如債權人依原
        執行名義聲請強制執行時，亦不生中斷時效或中斷事由
        終止重行起算時效之問題，債務人自非不得對之提起債
        務人異議之訴，以排除該執行名義之執行（最高法院89
        年度臺上字第1623號民事裁判要旨參照）。
      2.經查，被告公司於取得桃園地院84年度訴字第871號民
        事確定判決後，以之為執行名義向桃園地院聲請強制執
        行主債務人尤惠萍及保證人張旺、張嘉容、洪明進等人
        之財產，但因無財產可供執行，致未能執行，經桃園地
        院於87年8月12日核發桃院華民執四字第8408號債權憑
        證，其經該確定判決准許對張旺部分之請求權為系爭人
        事保證契約請求權，消滅時效為2年，因判決確定時效
        延長為5年，被告公司遲至93年4月7日、同年9月20日、
        95 年10月14日始再向桃園地院聲請強制執行主債務人
        尤惠萍之財產並換發債權憑證，期間均未曾對原告聲請
        強制執行，業已罹於5年之時效期間，乃屬消滅債權人
        請求之事由，從而，被告於96年10月16日以上開債權憑
        證為執行名義，聲請本院對原告之財產為強制執行（96
        年度執字第74062號），原告於強制執行程序中主張時
        效抗辯拒絕給付，並請求撤銷系爭強制執行程序，自屬
        有據。
六、綜上所述，原告主張被告以上開債權憑證為執行名義，其請
    求權已罹於5年時效期間而消滅，應為可採，被告抗辯其請
    求權應適用15年時效，且尚未罹於時效，殊無可取，原告依
    強制執行法第14條第1項規定，請求撤銷本院96年度執字第
    74062號損害賠償強制執行事件所為之強制執行程序，為有
    理由，應予准許。
七、本件事證已臻明確，兩造其餘攻擊防禦方法及舉證，核與判
    決結果無影響，茲不再一一論述，併此敘明。
八、據上論結，本件原告之訴為有理由，依民事訴訟法第78條，
    判決如主文。
中    華    民    國    97    年    4     月    30    日
                  民事第二庭    法  官  鍾素鳳
以上正本係照原本作成。
如對本判決上訴，須於判決送達後20日內向本院提出上訴狀。
中    華    民    國    97    年    4     月    30    日
                                書記官  林玗倩


司法院資訊處製作；財團法人民間司法改革基金會備份。
